【裁判字號】    89,勞上,4
【裁判日期】    890613
【裁判案由】    給付違約金等
【裁判全文】
台灣高等法院民事判決  八十九年度勞上字第四號
      上  訴  人  甲○○
                  丙○○
                  乙○○
      上  訴  人  中華航空股份有限公司
                              設台北市○○○路○段一三一號二樓
      法定代理人  蔣洪彝      .
      訴訟代理人  李新興律師
      複 代理 人  林元祥律師
右當事人間請求給付違約金等事件，兩造對於中華民國八十八年十二月十三日台灣台
北地方法院八十六年度勞訴字第二十九號第一審判決各自提起上訴，本院判決如左：
      主  文
原判決關於駁回中華航空股份有限公司後開第二項之訴部分及訴訟費用之裁判均廢棄
。
甲○○、丙○○、乙○○應再連帶給付中華航空股份有限公司新台幣壹拾貳萬陸仟柒
佰捌拾元，及自民國八十六年三月十四日起至清償日止，按年息百分之五計算之利息
。
中華航空股份有限公司之其餘上訴駁回。
甲○○、丙○○、乙○○之上訴駁回。
第一、二審訴訟費用關於中華航空股份有限公司上訴部分，由甲○○、丙○○、乙○
○連帶負擔九分之一，餘由中華航空股份有限公司負擔；關於甲○○、丙○○、乙○
○上訴部分，由甲○○、丙○○、乙○○連帶負擔；關於甲○○就反訴之上訴部分，
由甲○○負擔。
      事  實
甲、甲○○、丙○○、乙○○方面（下稱甲○○等三人）：
壹、甲○○部分：
一、聲明：求為判決：
（一）本訴部分：
  １、原判決關於不利甲○○部分廢棄。
  ２、右開廢棄部分，中華航空股份有限公司（下稱華航公司）在第一審之訴及假執
      行之聲請均駁回。
（二）反訴部分：
  １、原判決廢棄。
  ２、華航公司應給付上訴人甲○○新台幣（下同）五十八萬三千四百七十元及自反
      訴狀繕本送達之翌日起至清償日止，按年息百分之五計算之利息。
（三）華航公司之上訴駁回。
二、陳述：與原判決記載相同，茲引用之。
三、證據：除援用原審立證方法外，並補提出航務手冊及軍中飛行時間證明表影本各
    一份為證。
貳、丙○○、乙○○部分：
一、聲明：求為判決：
（一）原判決關於不利丙○○、乙○○部分廢棄。
（二）右開廢棄部分，華航公司在第一審之訴及假執行之聲請均駁回。
（三）華航公司之上訴駁回。
二、陳述：與原判決記載相同，茲引用之。
乙、華航公司方面：
一、聲明：求為判決：
（一）原判決關於不利華航公司部分廢棄。
（二）右開廢棄部分，甲○○等三人應再連帶給付華航公司九十四萬五千五百三十五
      元及自民國（下同）八十六年三月十四日起至清償日止，按年息百分之五計算
      之利息。
（三）甲○○等三人之上訴及甲○○就反訴部分之上訴均駁回。
二、陳述：除與原判決記載相同部分，予以引用外，並補稱：
（一）華航公司並未同意或自動將甲○○原應自受僱日起十五年內不得離職，違約應
      給付六個月平均工資之約定，減為五年計算。
（二）原審認為十五年內不得離職之約定，應以五年為當，並無根據，且依「機師及
      飛航機械員服務年限及訓練費償還辦法」之規定，係以甲○○實際服務波音
      747－200型飛機之年限為計算及減免之基準，非以其進入華航公司之服務年限
      為準，是原審以甲○○進入華航公司服務有四年二個月為由，據為計算甲○○
      應償還之訓練費，尚有未洽。
（三）違約金及訓練費償還之約定，若有過高情事，則屬民法第二百五十二條予以酌
      減之問題，要不能因系爭聘僱合約第三條有違約金及償還訓練費用之約定，即
      謂其係屬剝奪或限制甲○○之工作權。
（四）甲○○稱其於「試用期間」共飛行二百五十六小時又二十四分云云，惟其中包
      括其接受波音747－200型飛機機師訓練之飛行時間，共二百四十八小時又四十
      一分，此部分自不能要求給予飛行加給。
三、證據：除援用原審立證方法外，並補提出甲○○任職中華航空公司期間之薪資列
    表及甲○○八十一年度及八十二年度之扣繳憑單影本各一份為證。
      理  由
甲、程序方面：
    本件丙○○、乙○○雖未據提起上訴，惟因彼二人與甲○○間係連帶債務人之關
    係，在華航公司以彼三人為被告所提起之給付違約金等訴訟中，係屬必要共同訴
    訟關係，依民事訴訟法第五十六條第一項第一款前段規定，就原審關於華航公司
    請求所為彼三人敗訴之判決，彼二人自因甲○○之上訴，視同上訴，爰併列彼二
    人為上訴人，合先敘明。
乙、得心證之理由：
一、本訴部分：
（一）本件華航公司起訴主張：甲○○與伊訂定聘僱契約，約定自八十一年六月一日
      起，受聘於伊公司擔任機師職務，且於十五年內不得自請離職，否則願依伊公
      司之規定賠償違約金及訓練費用，並由丙○○、乙○○擔任甲○○履行契約義
      務之連帶保證人，詎甲○○未依雙方間前開不得於十五年內自請離職之約定，
      於八十五年八月一日向伊自請離職，雖獲伊同意，惟依前開約定及連帶保證契
      約，甲○○等三人自應連帶賠償伊違約金及訓練費用等情，求為命甲○○等三
      人連帶給付一百四十三萬四千零四十八元及自八十六年三月十四日起至清償日
      止，按年息百分之五計付利息之判決（原審判命甲○○等三人應連帶給付四十
      八萬八千五百十三元本息，駁回華航公司其餘之請求，華航公司及甲○○等三
      人各就其敗訴部分，聲明不服）。
      甲○○等三人則以：甲○○與華航公司所訂定之聘僱契約關於任職十五年內不
      得自請離職之約定，顯違反勞動基準法之規定及公平原則而無效，而華航公司
      亦有強使甲○○逾時飛行之違反勞動契約情形，甲○○自得依勞動基準法之規
      定，終止雙方之僱傭契約。縱認甲○○有違約之情形，惟華航公司關於違約金
      之請求亦有過高，應予酌減，且華航公司關於請求返還訓練費之金額之計算標
      準亦與其七十五年七月十五日公布之「中華航空公司飛航組員訓練成本資料表
      」內載費用金額不符，應依前開資料表為準計算，始為正確云云，資為抗辯。
（二）經查甲○○與華航公司訂有聘僱契約，約定自八十一年六月一日起即受聘於華
      航公司擔任機師職務，丙○○、乙○○為其履行契約義務之連帶保證人，並約
      定甲○○十五年內不得自請離職，嗣甲○○已於八十五年八月一日自請離職，
      實際服務年資僅四年又二個月之事實，為兩造所不爭執，並有華航公司提出之
      聘僱契約書、保證書、服務年資表及申請離職書可證（見原審卷第八頁至第十
      一頁及第二一頁），自堪認為真實。又華航公司雖主張甲○○僅服務四年又二
      個月，即請求離職，已違反聘僱契約第三條第一款之約定，自應賠付按離職前
      正常工作六個月平均工資之違約金即八十一萬八千七百五十五元云云，惟甲○
      ○等三人抗辯：系爭聘僱契約第三條第一款關於十五年內不得自請離職之約定
      ，有違勞動基準法及公平原則，應為無效等語。而查華航公司屬運輸業，依勞
      動基準法第三條第一項第六款之規定，自有勞動基準法規定之適用。而按特定
      性定期契約期限逾三年者，於屆滿三年後，勞工得終止契約。但應於三十日前
      預告雇主，勞動基準法第十五條第一項定有明文。本件依華航公司與甲○○間
      之聘僱契約第三條約定：「乙方（指甲○○）承諾：（一）自聘僱任用之日起
      十五年內絕不自請離職．．．若違反承諾，乙方除依其他規定賠償訓練等費用
      外，並自願賠償相當於離職前正常工作六個月平均工資之違約金予甲方（指華
      航公司），作為甲方之損害賠償」（見原審卷第八頁），應認系爭聘僱契約乃
      資方片面以違約金之懲罰約定限制勞方服務年限為十五年之定期契約，顯與勞
      動基準法第十五條第一項前段之規定相悖，應認該項限制約定為無效，甲○○
      自得於任期滿三年後，任意終止系爭聘僱契約，而華航公司不得以無效之約定
      ，主張甲○○違約，其請求甲○○等三人連帶賠償違約金本息，即屬不應准許
      。
（三）至華航公司另主張曾為甲○○支出訓練費用六十一萬五千二百九十三元，依「
      中華航空公司機師及飛航機械員服務年限及訓練費償還辦法」（下稱訓練費償
      還辦法）第五條第一項規定，自得於甲○○離職請求甲○○等三人連帶償還等
      語，亦據其提出訓練費償還辦法（見原審卷第十三頁）及訓練費計算式單據（
      見原審卷第十七頁至第十九頁）為證，即甲○○等三人亦不爭執前開辦法之真
      正，自堪信為真實。雖甲○○等三人抗辯：華航公司關於訓練費之計算基準與
      七十五年七月十五日公布之「中華航空公司飛航組員訓練成本資料表」（下稱
      成本資料表）內載費用金額不符，不得請求六十一萬五千二百九十三元云云。
      經查前訓練費償還辦法第三條規定：「訓練費用之計算：航務處於每次機師及
      飛航機械員訓練完畢後，即計算該次本公司支付之訓練費，經呈奉核後分送有
      關單位，作為處理訓練費償還之依據」（見原審卷第十三頁），另依前開訓練
      費償還辦法所附之附件「機師及飛航機械員服務年限及訓練費償還數額表」所
      舉計算方法乃按「訓練完畢當時奉核定之訓練費總額以五年期計算，求出每月
      應償還之訓練費．．．」（見原審卷第十五頁），堪認華航公司關於離職機師
      償還訓練費之計算，均係以訓練完畢時計算及核定之訓練費為準，並非依七十
      五年七月十五日公布之成本資料表所列費用為計算準據，至該成本資料表僅係
      便於訓練費償還辦法所附附件「機師及飛航機械員服務年限及訓練費償還數額
      表」列舉計算方法中舉例說明之用，故甲○○等三人所為應以前開成本資料表
      為準據計算訓練費用之抗辯，即不足取。而查華航公司業於八十二年間將甲○
      ○自八十一年九月一日起至八十二年四月十一日止接受七四七型航空機訓練之
      訓練費計算明確並經內部核定無誤，亦有華航公司提出之計算表為證（見原審
      卷第十七頁至第十九頁），甲○○亦不爭執該計算表之真正，則華航公司依訓
      練費償還辦法之規定，請求甲○○等三人連帶償還訓練費用六十一萬五千二百
      九十三元（其計算式為甲○○八十二年間訓練完畢時奉核定之訓練費51,274.4
      5×尚餘服務於七四七航空機之年資20×【1-減免40%】=  615,293－見原審卷
      第十七頁華航公司之計算式），即屬有據，且經核其計算依據，亦無過高之情
      事。從而華航公司請求甲○○等三人連帶如數給付並加付自八十六年三月十四
      日起至清償日止，按年息百分之五計算之利息部分，自屬應予准許。
二、反訴部分：
（一）甲○○於原審提起反訴主張：華航公司於伊擔任試用副機師時未依「空勤組員
      標準時間規定」第三條之約定給付飛行加給，且違反勞動基準法施行細則第六
      條關於勞工之試用期間不得超過四十日之規定，故伊自得請求華航公司給付前
      欠之飛行加給及超過法定試用期間之正式員工工資差額等情，求為命華航公司
      給付五十八萬三千四百七十元本息之判決。
      華航公司則以：甲○○於八十一年六月一日與華航公司訂約時即成為華航公司
      正式員工，並無試用期間，而其因尚未取得駕駛七四七－二○○型民用航空機
      之執照，故於八十一年六月一日起至八十二年四月十日止乃先擔任試用機師之
      職位，並參加華航公司提供之訓練課程，尚無正式飛行紀錄，是甲○○主張試
      用期間超過勞動基準法第六條規定之四十日法定試用期間，及於擔任試用機師
      職務時，有飛行時數，請求補發超過法定試用期間之工資差額及飛行加給，均
      屬無據等語，資為抗辯。
（二）經查甲○○與華航公司所訂定之聘僱契約書並無試用之約定，有其等所訂定之
      聘僱契約書可證（見原審卷第八頁），而查甲○○因無駕駛波音七四七－二○
      ○民用航空機之機師執照，華航公司自無立即委以機師或副機師之職位予甲○
      ○之可能，故自然另設試用機師職位予新進人員即甲○○，從而尚難據甲○○
      在華航公司擔任試用機師職位，即認甲○○係屬試用期間。此外甲○○復不能
      舉證證明華航公司與伊有何試用之約定。再查甲○○於八十一年六月一日起至
      八十二年四月十日止擔任試用機師職位期間，華航公司為甲○○支出鉅額訓練
      費，提供其受訓以取得駕駛七四七－二○○型民航空機之機師執照，復為兩造
      所不爭執，如非正式員工，華航公司何須如此花費訓練，故甲○○主張其所擔
      任試用機師並非華航公司正式員工，僅為試用人員云云，並不足取。又查甲○
      ○並不能舉證證明伊自八十一年六月一日起至八十一年九月一日開始受訓日止
      之期間，有何飛行職務，況查甲○○自八十一年九月一日起開始接受波音七四
      七－二○○型飛機之機師訓練，迄八十二年四月十日受訓合格升任正式副機師
      止之期間，係在受訓期間內，尤無從從事飛行職務，華航公司自亦無從依前揭
      「空勤組員標準時間規定」第三條（見原審卷第一七○頁）給付飛行加給與甲
      ○○，故甲○○主張伊依規定得請領飛行加給云云，亦屬無據。
三、從而，原審就華航公司請求其中之四十八萬八千五百十三元本息部分，所為甲○
    ○等三人敗訴之判決，所持理由雖與本院不盡相同，但其結果並無二致，仍應維
    持，甲○○等三人之上訴論旨指摘原判決此部分不當，求予廢棄改判，應認為無
    理由；就華航公司請求其中之十二萬六千七百八十元本息部分（其計算式為：訓
    練費615293-原審判決華航公司勝訴部分488513=126780），所為華航公司敗訴之
    判決，自有未洽，華航公司之上訴論旨指摘原判決此部分不當，求予廢棄改判，
    為有理由；就華航公司其餘之請求所為華航公司敗訴之判決，並無不合，華航公
    司之上訴論旨指摘原判決此部分不當，求予廢棄改判，為無理由。又原審就甲○
    ○反訴部分所為甲○○敗訴之判決，並無不合，甲○○之上訴論旨指摘原判決此
    部分不當，求予廢棄改判，為無理由。
四、至兩造其餘之攻擊或防禦方法，及未經援用之證據，經本院斟酌後，認為均不足
    以影響本判決之結果，自無庸一一詳予論駁之必要，併此敘明。
五、據上論結，本件華航公司之上訴為一部有理由，一部應認為無理由，一部無理由
    ，甲○○等三人之上訴為無理由，甲○○就反訴部分之上訴為無理由，依民事訴
    訟法第四百五十條、第四百四十九條第一項、第二項、第七十八條、第七十九條
    但書、第八十五條第二項，判決如主文。
中      華      民      國    八十九    年      六      月      十三    日
                                臺灣高等法院勞工法庭第三庭
                                      審判長法  官  林  鄉  誠
                                            法  官  陳  駿  璧
                                            法  官  謝  碧  莉
右正本係照原本作成。
不得上訴。
中      華      民      國    八十九    年      六      月      十六    日
                                            書記官  曹  聖  德


司法院資訊處製作；財團法人民間司法改革基金會備份。
